【裁判字號】    92,簡,30
【裁判日期】    921031
【裁判案由】    廢棄物清理法
【裁判全文】
臺北高等行政法院判決                                九十二年度簡字第三○號
    原      告  高谷企業有限公司
    代  表  人  甲○○
    被      告  臺北縣板橋市公所
    代  表  人  乙○○市長）.
右當事人間因廢棄物清理法事件，原告不服台北縣政府中華民國九十一年十二月三日
北府訴決字第○九一○六八一一五一號訴願決定，提起行政訴訟。本院判決如左：
    主  文
原告之訴駁回。
訴訟費用由原告負擔。
    事  實
緣原告高谷企業有限公司所販賣蜂蜜所裝填之塑膠瓶類，係屬廢棄物清理法第十五條
及廢物品及容器回收清除處理辦法第二條所規定應回收之容器，原告既利用該類容器
，即屬應負回收、清除、處理責任之業者，依廢棄物清理法第十六條第四項及前揭清
除處理辦法第五條第一項規定，應向中央主管機關即環保署辦理回收容器業者登記。
但原告未向環保署辦理業者登記及申繳回收清除處理費，為環保署查得該情，並以民
國（下同）九十一年五月六日環署基字第○九一○○二六八四七號函請被告臺北縣板
橋市公所依法告發處分，原告被查獲後雖於九十一年五月十四日向環保署資源回收基
金管理委員會申辦業者登記等事，然被告即依環保署前開函文以九十一年五月二十八
日北縣板聯字第九一○○六七一號處分通知單處罰鍰新臺幣（下同）六萬元，原告不
服，提起訴願，旋遭駁回，遂向本院提起行政訴訟，茲摘敘兩造訴辯意旨如左：
壹、原告起訴主張略謂：
一、聲明：
(一)、訴願決定及原處分均撤銷。
(二)、訴訟費用由被告負擔。
二、理由：
    按廢棄物清理法第十五條第二項：「前項容器及應負回收、清除、處理責任之業
    者範圍，由中央主管機關公告之。」，準此，主管機關在依法科處罰責前，應先
    行公告受該法規範之業者範圍，惟被告並未有任何公告及告知，及至原告於接獲
    被告限期改善之函文時，始知前情並即依限改善，顯見原告並非故意違法。查前
    揭規定課與行政機關於執行前需經「公告業者範圍」之目的，應是在給予受規範
    者有改善之機會，原告既已依限改善，則被告仍遽以科處原告罰鍰，要非妥適。
貳、被告答辯主張略謂：
一、聲明：
(一)、駁回原告之訴。
(二)、訴訟費用由原告負擔。
二、理由：
    原告訴稱不熟悉法令且未獲告知，而今已完成改善，要求撤銷原處分云云，經被
    告以九十一年七月四日北縣板清字第○九一○○四七四九九號函請環保署核示，
    旋經該署以九十一年七月二十三日環署基字第○九一○○四五五一八號函示略以
    被告所為之行政處分係屬合法並無疑義，另按廢棄物清理法第十五條第二項，並
    未明定主管機關須盡告知義務始得對違反前開法規者予以罰鍰，環保署亦做相同
    之解釋，原告引用前開法條主張免責，殊屬有誤。
    理  由
壹、本件應適用之法規：
一、經查原告所違反之作為義務，係應向中央主管機關即環保署辦理回收容器業者登
    記，但未向環保署辦理業者登記，此違反命令規範之不作為之行為，至環保署查
    獲時仍繼續為之，為行為之繼續，並非狀態之繼續，自應以被查獲時為行為終了
    時，而非以違反作為義務之時為行為終了時，另原告補申報係事後所為合於規定
    之動作，亦不足為認定適用法規之所謂行為時之依據，依行政法院六十三年判字
    第一○七號判例意旨，應適用行為後之法規為裁罰時之法規。又環保署係於九十
    一年五月六日環署基字第○九一○○二六八四七號函請被告臺北縣板橋市公所依
    法告發處分，足見環保署經比對委外調查所得資料，於發函時始確認原告未向環
    保署辦理業者登記，是以原則上應以發函告發時始為查獲時，則本件行為終了時
    係在廢棄物清理法九十年十月二十四日修正公布之後，本件並無從新從輕原則之
    適用，先此說明。
二、裁罰時廢棄物清理法第十五條（修正前為廢棄物清理法第十條之一第一、二項）
    規定：「（第一項）物品或其包裝、容器經食用或使用後，足以產生下列性質之
    一之一般廢棄物，致有嚴重污染環境之虞者，由該物品或其包裝、容器之製造、
    輸入或原料之製造、輸入業者負責回收、清除、處理，並由販賣業者負責回收、
    清除工作：一、不易清除、處理；二、含長期不易腐化之成分。三、含有害物質
    之成分；四、具回收再利用之價值。（第二項）前項物品或其包裝、容器及其應
    負回收、清除、處理責任之業者範圍，由中央主管機關公告之。」
二、同法第十六條第一項（修正前條文為第十條之一第三項）規定：「依前條（第十
    五條）第二項公告之應負回收、清除、處理責任之業者，應向主管機關辦理登記
    ．．．繳納回收清除處理費．．．。」，第四項規定：「第一項責任業者辦理登
    記、申報、繳費方式、．．．及其他應遵行事項之管理辦法，由中央主管機關會
    商中央目的事業主管機關定之。」。另依同法第五十一條第二項（修正前條文為
    二十三條之一）規定：「有下列情形之一者，處新臺幣六萬元以上三十萬元以下
    罰鍰。．．．：一、違反依第十六條第四項或第十八條第四項所定辦法。．．．
    」。
三、復按廢物品及容器回收清除處理辦法第二條規定，以塑膠材質裝填調制食品，屬
    該辦法所稱容器，同辦法第五條第一項規定：「業者應於設立或首次輸入物品或
    容器之日起二個月內向中央主管機關申請登記。委託他人代工製造容器商品，應
    由委託之容器商品製造業者依前項規定辦理。」。而上開處理辦法原告係依修正
    前廢棄物清理法第十條之一第二項規定訂定之辦法，玆經環保署於九十年十二日
    風（九○）環署廢字第○○八一五三二號頒「廢棄物清理法修正公布施行後過渡
    時期執行要點」第四點規定，廢棄物清理法第十六條第四項之管理辦法未訂定發
    布前，依廢物品及容器回收清除處理辦法辦法辦理，是以違反廢物品及容器回收
    清除處理辦法，亦屬違反前揭修正後法條所訂之違反依第十六條第四項所定辦法
    ，合先敘明。
貳、查本件原告販賣蜂蜜所裝填之塑膠瓶類，係屬廢棄物清理法第十五條及前揭清除
    處理辦法第二條所規定應回收之容器，此有八十六年八月四日公告及九十年五月
    七日公告「應回收清除、處理之一般廢棄物之種類、物品或包裝、物品或其包裝
    容器之業者範圍」內均有蜂蜜之商品可知。原告既利用該類容器，即屬應負回收
    、清除、處理責任之業者，依廢棄物清理法第十六條第四項及前揭清除處理辦法
    第五條第一項規定，應向中央主管機關即環保署辦理回收容器業者登記。惟原告
    係於七十五年十月十六日設立登記，此有公司基本資料查詢單可稽，係在「廢物
    品及容器回收清除處理辦法」之前法規「廢一般物品及容器回收清除處理辦法」
    於八十六年八月六日（八六）環署字第四八七七○號公告前設立，是原告至少應
    自該辦法公布生效後二個月內，應向中央主管機關即環保署辦理回收容器業者登
    記。
參、經查本件臺北縣政府訴願卷宗內容器業者登記表影本上記載原告於九十一年五月
    十四日始向環保署申請首次登記，此有該登記表影本在卷可稽，且原告亦不爭執
    ，則原告經環保署調查時並未向該署辦理登記，案經環保署以九十一年五月六日
    環署基字第○九一○○二六八四七號函請被告臺北縣板橋市公所依法告發處分，
    事證明確，被告依廢棄物清理法第五十一條第二項規定科處原告新台幣六萬元罰
    鍰，自屬有據。
三、本件原告主張其係未獲主管機關告知方致違法，且原告既已依限改善，則被告仍
    遽以科處原告罰鍰，要非妥適云云，惟查，國民有知法之義務，故法律一經公告
    後，行為人不得主張因不諳法令而免其行政責任；原告雖在「廢物品及容器回收
    清除處理辦法」之前法規「廢一般物品及容器回收清除處理辦法」於八十六年八
    月六日（八六）環署字第四八七七○號公告前設立，是原告應自該辦法公布生效
    後二個月內，應向中央主管機關即環保署辦理回收容器業者登記。又原告顯未依
    前揭廢物品及容器回收清除處理辦法第五條第一項規定向環保署辦理登記，業已
    該當廢棄物清理法第五十一條第二項第一款之構成要件，被告即得依法科處罰鍰
    ，至於原告已依限改善僅生不受逾期未改善按日處罰之效（參照廢棄物清理法第
    五十一條第二項），尚不能解免其未按規定登記之行政責任，是以，原告所訴，
    並無可採。
四、睽諸首開規定與前揭說明，原告所訴並無理由，準此，被告科處原告罰鍰並無違
    誤，訴願決定遞予維持，亦非違法。本件原告之訴應為無理由。
據上論結，本件原告之訴為無理由，爰依行政訴訟法第二百三十六條、第九十八條第
三項前段判決如主文。
中      華      民      國    九十二    年      十      月    三十一    日
                                臺 北 高 等 行 政 法 院  第 五 庭
                                                     法  官  劉介中
右為正本係照原本作成。
本件以訴訟事件所涉及之法律見解具有原則性者為限，始得於本判決送達後二十日內
向本院提出上訴狀並表明上訴理由，如已於本判決宣示後送達前提起上訴者，應於判
決送達後二十日內補具上訴理由（均按他造人數附繕本），且經最高行政法院許可後
方得上訴。
中      華      民      國    九十二    年      十      月    三十一    日
                                                     書記官  黃明和


司法院資訊處製作；財團法人民間司法改革基金會備份。
